臺灣臺中地方法院刑事判決　　　　　　　99年度易字第1605號
公　訴　人　臺灣臺中地方法院檢察署檢察官
被　　　告　郭奕文
選任辯護人　孫寅律師
上列被告因業務侵占案件，經檢察官提起公訴（98年度偵字第
9507 號 ），本院判決如下：
    主    文
郭奕文無罪。
    理    由
一、公訴意旨略以：被告郭奕文自民國95年2 月間起，任職於「
    菘禾企業社」（址設臺中市○區○○路1663號1 樓），擔任
    技術員兼業務，並於同年3 月14日，與告訴人即「菘禾企業
    社」之負責人林昱萱簽訂合夥契約，共同經營菘禾企業社，
    雙方約定由告訴人負責資金取得、核准各項款項支付與帳務
    管理等，被告則負責對外招攬業務、機械維修及向客戶收取
    款項等業務，而為從事業務之人。詎被告明知其向客戶收取
    之款項依約應繳回「菘禾企業社」，仍意圖為自己不法之所
    有，基於反覆、延續實施之單一犯意，多次利用職務之便，
    接續將其於如附表所示之時間，向如附表所示之廠商所收取
    如附表所示業務上持有應繳回「菘禾企業社」之款項共計新
    臺幣（下同）385,864 元後，未繳予負責帳務管理之告訴人
    收取，竟以變易持有為所有之意予以侵占入己。嗣經告訴人
    向附表所示之客戶查詢始知悉上情，因認被告涉犯刑法第33
    6 條第2 項之業務侵占罪嫌等語。
二、按犯罪事實應依證據認定之，無證據不得認定犯罪事實；不
    能證明被告犯罪者，應諭知無罪之判決，刑事訴訟法第 154
    條第2 項、第301 條第1 項分別定有明文。次按認定不利於
    被告之事實，須依積極證據，苟積極證據不足為不利於被告
    事實之認定時，即應為有利於被告事實之認定，更不必有何
    有利之證據；認定犯罪事實所憑之證據，雖不以直接證據為
    限，間接證據亦包括在內，然而無論直接或間接證據，其為
    訴訟上之證明，須於通常一般之人均不致有所懷疑，而得確
    信其為真實之程度者，始得據為有罪之認定，倘其證明尚未
    達到此一程度，而有合理性之懷疑存在時，即無從遽為有罪
    之確信；再刑事訴訟法第161 條已於91年2 月8 日修正公布
    ，其第1 項規定：檢察官就被告犯罪事實，應負舉證責任，
    並指出證明之方法。因此，檢察官對於起訴之犯罪事實，應
    負提出證據及說服之實質舉證責任。倘其所提出之證據，不
    足為被告有罪之積極證明，或其指出證明之方法，無從說服
    法院以形成被告有罪之心證，基於無罪推定之原則，自應為
    被告無罪判決之諭知（最高法院30年上字第816 號、76年台
    上字第4986號、92年度台上字第128 號判例可資參照）。
三、公訴意旨認被告涉犯業務侵占罪嫌，無非係以證人即告訴人
    林昱萱之證述、「菘禾企業社」會計即林昱萱配偶李筱薇之
    證述及告訴人所提出「菘禾企業社」帳冊、附表編號7 廠商
    之帳務資料、附表編號8 廠商之付款簽收簿及告訴人寄發附
    表客戶之存證信函及告訴人與被告所書立之合約書等，為其
    主要論據。訊據被告郭奕文固供承其確有向附表所示客戶收
    取如附表所示各筆款項，惟堅決否認有何業務侵占犯行，辯
    稱：伊收得款項後，均已如數交付告訴人林昱萱等語。辯護
    意旨則以：告訴人指訴情節，與附表所示廠商之負責人或接
    洽人員到庭證述之內容均有不符，且告訴意旨認被告侵占款
    項之期間長達2 年2 月，然均未見告訴人有積極向客戶或廠
    商催款，或以扣抵被告薪資之方式反制被告之行為，亦未改
    由其他員工擔任收款之責，反任由被告繼續侵占款項，顯違
    常情等語。
四、證據能力：
  (一)按告訴人係被告以外之人，其在偵查中所為被害經過之陳述
    ，仍應居於證人之地位，依法具結，以擔保其供述之信用性
    與憑信性，倘未行具結，按諸刑事訴訟法第158 之3 規定，
    不得作為證據（最高法院95年度台上字第6130號判決要旨參
    照）。本件告訴人林昱萱於98年6 月8 日、11月4 日偵查中
    之指訴，未經具結，依前開說明，不得採為證據。
  (二)證人即告訴人林昱萱於98年4 月23日偵查、證人李筱薇於偵
    查中經具結所為之證述：
  1.按被告以外之人於偵查中向檢察官所為陳述，除顯有不可信
    之情況者外，得為證據，刑事訴訟法第159 條之1 第2項 定
    有明文。又上開規定乃現行法對於傳聞法則之例外所建構之
    證據容許範圍之一，依其文義及立法意旨，尚無由限縮解釋
    為檢察官於訊問被告以外之人（含共同被告、共犯、被害人
    、證人等）之程式，須經給予被告或其辯護人對該被告以外
    之人行使反對詰問權之機會者，其陳述始有證據能力之可言
    。所謂「顯有不可信之情況」，應審酌被告以外之人於陳述
    時之外在環境及情況，例如陳述時之心理狀況、有無受到外
    力干擾等，以為判斷之依據。偵查中檢察官訊問證人，旨在
    蒐集被告之犯罪證據，以確認被告嫌疑之有無及內容，與審
    判中透過當事人之攻防，經由詰問程式調查證人以認定事實
    之性質及目的有別。偵查中辯護人僅有在場權及陳述意見權
    ，並無詰問證人之權利，此觀刑事訴訟法第245 條第2 項前
    段之規定甚明。又同法第248 條第1 項係規定檢察官「訊問
    證人時，如被告在場者，被告得親自詰問」，故祇要被告在
    場而未經檢察官任意禁止者，即屬已賦予其得詰問證人之機
    會，被告是否親自詰問，在所不問；同條第2 項前段規定「
    預料證人於審判時不能訊問者，應命被告在場」，就訊問證
    人時應否命被告在場，則委之於檢察官之判斷。凡此，均尚
    難謂係檢察官訊問證人之程式必須傳喚被告使其得以在場之
    規定。故偵查中檢察官訊問證人，雖未經被告親自詰問，或
    因被告不在場而未給予其詰問之機會者，該證人所為之陳述
    ，並非所謂之「顯有不可信之情況」，而得據以排除其證據
    能力。惟上開偵查中之陳述因未經被告詰問，此項詰問權之
    欠缺，除有刑事訴訟法第159 條之3 各款情形外，非不得於
    審判中由被告行使已補正，而完足為經合法調查之證據（最
    高法院97年度台上字第1653號、98年度台上字第367 號判決
    意旨參照）。
  2.查證人即告訴人林昱萱於98年4 月23日偵查、證人李筱薇於
    偵查中，業經具結而為證述，且本院於審理中業經傳喚其2
    人到庭證述，自屬保障被告對其先前證詞之反對詰問權，且
    按刑事訴訟法第159 條之1 第2 項關於被告以外之人於偵查
    中陳述之傳聞法則例外，僅於例外顯有不可信之情況，始否
    定其為證據。故使用此項證據者，無庸就該例外之不存在先
    為舉證，而反對使用者，則應就其主張有此例外之情形為「
    釋明」（最高法院97年度台上字第2984號判決意旨參照）。
    被告或辯護人並未釋明證人林昱萱、李筱薇於偵查中經具結
    之證述有何「顯有不可信之情況」，本院亦查無相關證據可
    認檢察官有何違法取證情形，故上開證述，應有證據能力。
  (三)告訴人所提出「菘禾企業社」之帳冊：
  1.按文書因呈現之證據型態及其待證事實之不同，證據之檢驗
    方式，亦有差異，倘係以其物之本身呈現作為證據者，性質
    上與一般物證無異，例如筆跡或事件之遺跡等證據，所須檢
    驗者，為書寫文字之「同一性」而已，固得以物證同視，不
    生傳聞排除法則問題。反之，倘係以文書記載之內容所敘述
    之事實作為證據，須檢驗其敘述事實之「真實性」者，則屬
    被告以外之人審判外之陳述，與一般傳聞並無不同，須具有
    傳聞例外容許之情形，始得依傳聞之例外規定認有證據能力
    （最高法院98年度台上字第2456號定有明文）。查辯護意旨
    認告訴人所提出「菘禾企業社」之帳冊，無證據能力（見本
    院卷第196 頁反面），審酌告訴人係以該帳冊所載內容以佐
    其指訴被告業務侵占之事實，自屬被告以外之人於審判外之
    書面陳述，要屬傳聞證據無疑。
  2.又按商業帳簿，係指從事會計、記帳之人員在業務上或通常
    業務過程中，不間斷、有規律地製作，記載商業上金錢及服
    務、貨物等商品進出之紀錄，雖不以符合公認之會計準則為
    必要，然須係經常性、例行性之記載，因其無預見日後可能
    提供作為證據之偽造動機，虛偽之可能性甚微，準確性高，
    始屬刑事訴訟法第159 條之4 第2 款規定所稱從事業務之人
    於業務上或通常業務過程所須製作之紀錄文書、證明文書，
    而得為傳聞之例外，具有證據能力（最高法院98年度台上字
    第3679號判決要旨）。查告訴人所提出之帳冊（原本置於外
    放公文封），其內容各係由告訴人林昱萱及其配偶李筱薇所
    製作，業據證人林昱萱、李筱薇於本院審理中證稱在卷（見
    本院卷第68、69頁），然參酌該帳冊記載內容，其中每頁左
    側所為當月應收帳款「客戶、數額」之列載，固有其例行性
    ，然就同頁右側關於每筆帳款收取方式另為之註記，僅部分
    有記載具體日期，又該註記各以不同顏色之字跡書寫，猶不
    乏有塗改增刪卻未見緣由之註載，部分篇幅更顯凌亂無章，
    綜合以觀，並無整體一致且令人一望即知之規律性。況與本
    案有關之「收現」註記（證人林昱宏證稱被告繳回款項時則
    會註記「收現」2 字，詳後述），更幾無日期或任何簽收之
    登錄，究竟係何人於何時收取現金，委難得知。而告訴人所
    指稱因被告未繳回帳款而有「阿文收去」、「郭奕文拿走」
    等註記，是否係事後刻意填載，非無可疑，尚難謂無虛偽之
    可能性，上開帳冊內容之註記，既欠缺經常性、例行性之要
    件，難認屬刑事訴訟法第159 條之4 第2 款之紀錄文書，亦
    難認具備同條第3 款「可信之特別情況」，自應無證據能力
    。惟按我國刑事訴訟法基於證據裁判主義及證據能力之規定
    ，得以作為認定犯罪事實之依據，以有證據能力之證據為限
    ，惟於審判期日證人所為陳述與審判外之陳述相異時，可提
    出該證人先前所為自我矛盾之陳述，用來減低其在審判時證
    言之證明力，此種作為彈劾證據使用之傳聞證據，因非用於
    認定犯罪事實之基礎，不受傳聞法則之拘束。因此，被告以
    外之人於審判外之言詞或書面陳述，雖不符合傳聞法則之例
    外規定，而不能作為認定犯罪事實之證據，但尚非不得以之
    作為彈劾證據，用來爭執或減損被告、證人或鑑定人陳述之
    證明力，以供法院審判心證之參考（最高法院98年度台上字
    第6648號判決要旨參照），是關於告訴人林昱萱所提出之其
    夫妻所製作「菘禾企業社」之帳冊，雖無證據能力，本院仍
    將之視為彈劾證據，以資審酌何以認證人林昱萱、李筱薇證
    述不可採之理由。
  3.至告訴人所寄發各家廠商之存證信函，辯護意旨亦認無證據
    能力（見本院卷第196 頁反面），查存證信函形式上即非屬
    其業務上或通常業務過程所製作之紀錄文書、證明文書，且
    顯係告訴人預期提出本案告訴前刻意寄送予附表所示客戶表
    達其申告意旨，自無可信之特別情況，亦無證據能力。
  (四)查其餘以下所引用被告以外之人於審判外之言詞或書面陳述
    ，而不符合刑事訴訟法第159 條之1 至第159 條之4 之規定
    者，業經本院於審理時當庭提示而為合法之調查，公訴人、
    被告及辯護人於本院審理時均同意作為證據（見本院卷第19
    6 頁反面），復經審酌前開證據作成或取得之狀況，並無非
    法或不當取證之情事，且亦無顯不可信之情況，故本院認為
    適當而均得以作為證據，依刑事訴訟法第159 條之5 第1 項
    規定，均具有證據能力，先予敘明。
五、本院得心證之理由：
  (一)本件首應審究者，乃被告與告訴人林昱萱間之法律關係為何
    ：
  1.被告與告訴人於94年10月間合意共同創業，嗣於95年2 間成
    立「菘禾企業社」（核准設立登記日期為95年2 月8 日），
    原係由被告擔任負責人，而被告與告訴人則於同年95年3 月
    14日簽立「合約書」，約明雙方之權利義務關係。嗣於同年
    4 月11日變更由告訴人林昱萱擔任負責人等情，業據證人林
    昱萱於本院審理中證稱在卷（見本院卷第70頁反面），並有
    合約書1 份及臺中市政府99年12月22日府經商字第09903663
    22號函所附「菘禾企業社」營利事業登記資料附卷可參（見
    偵卷第49-56 頁、本院卷第79-96 頁）。
  2.按合夥為二人以上互約出資以經營共同事業之契約，隱名合
    夥則為當事人約定一方對於他方所經營之事業出資，而分受
    其營業所生利益，及分擔其所生損失之契約。故合夥所經營
    之事業，係合夥人全體共同之事業，隱名合夥所經營之事業
    ，則係出名營業人之事業，非與隱名合夥人共同之事業。苟
    其契約係互約出資以經營共同之事業，則雖約定由合夥人中
    一人執行合夥之事務，其他不執行合夥事務之合夥人，僅於
    出資之限度內負分擔損失之責任，亦屬合夥而非隱名合夥。
    又現行商業登記法，並未規定由出名營業人登記為獨資營業
    時，其他合夥人即視為隱名合夥人，上訴人究為隱名合夥抑
    為普通合夥，端視上訴人與其他合夥人間之合夥契約內容而
    定，尚不能以商業登記為獨資即認上訴人為隱名合夥人，謂
    有民法第704 條第2 項之適用。又合夥之出資，以金錢、勞
    務抑或他物（包括動產或不動產）均無不可（最高法院42年
    台上字第434 號、65年台上字第2936號、64年1923號民事判
    例意旨參照）。
  3.檢察官雖認被告與告訴人間係隱名合夥關係，且告訴人主觀
    上認其與被告係僱傭關係云云（見本院卷第111 頁），然證
    人林昱萱證稱：伊與被告間係以伊提供資金、被告提供技術
    之方式，合夥成立「菘禾企業社」，並以「合約書」約定雙
    方之權利義務關係。平時被告負責招攬客戶、收取應收帳款
    等業務等語（見偵卷第9 頁、本院卷第70、71頁），又關於
    「菘禾企業社」之業務係由被告負責與廠商聯繫接洽乙節，
    亦據證人周宗樹（附表編號9-14廠商負責人）、陳裕富（附
    表編號7 廠商負責人）、王文德（附表編號16、17廠商人員
    ）、林宏仁（附表編號15廠商人員）證稱綦詳（見本院卷第
    140 、143 、147 、153 頁反面），復觀諸卷附合約書第二
    條關於被告（甲方）與告訴人（乙方）間之職責內容（見偵
    卷第50-52 頁），被告係負責執行營運之目標與計畫及督導
    、執行內外之生產業務等，告訴人則負責政策之決策、確保
    資金、資源取得及核准各項款項支付與帳務管理等，堪認被
    告並非僅單純對他人（即告訴人）所經營之事業出資，分受
    營業利益、分擔營業損失之隱名合夥人。另參酌卷附被告及
    告訴人95、96年之稅務電子閘門財產所得調件明細表（見本
    院卷第77、126 、129 、130 頁），被告與告訴人於95、96
    年均各自領有「菘禾企業社」之薪資所得，益見告訴人亦未
    以雇主身分自居，其與被告間應係互約出資（被告以勞務出
    資、告訴人以資金出資），並共同執行合夥事務之普通合夥
    關係甚明，檢察官上開所指，容有誤會。
  (二)按於合夥關係存續中，執行合夥事業之合夥人為他合夥人之
    代表，其為合夥取得之物及權利，亦屬合夥人全體公同共有
    （最高法院64年台上字第1923號民事判例意旨可參）。是被
    告倘將附表所收取之款項據為己有，固非不得以業務侵占罪
    責相繩，惟按告訴人就被害經過所為之陳述，其目的在於使
    被告受刑事訴追處罰，與被告處於絕對相反之立場，是縱立
    於證人地位具結而為陳述，其供述證據之證明力仍較與被告
    無利害關係之一般證人之陳述為薄弱。從而，就被害經過之
    陳述，除須無瑕疵可指，且須就其他方面調查又與事實相符
    ，亦即仍應調查其他補強證據以擔保其陳述確有相當之真實
    性，始得採為論罪科刑之依據（98年度台上字第7056號判決
    要旨參照）。查證人即告訴人林昱萱雖一再證稱被告向附表
    所示之廠商收取各筆現金後，並未繳回合夥事業而全數侵占
    入己等語（見偵卷第10頁、本院卷第69頁）。然證人即「菘
    禾企業社」會計（亦即告訴人配偶）李筱薇於本院審理中證
    稱：「菘禾企業社」係以月結之方式作帳，通常伊係於月底
    整理該月之發票連同估價單，再於次月之月初將發票、估價
    單連同回郵信封寄予客戶，由客戶將支票放入回郵信封內寄
    回公司等語明確（見本院卷第67頁反面），足見告訴人與其
    配偶關於「菘禾企業社」對客戶應收款項之帳務管理情形，
    尚與一般公司行號無異。然證人李筱薇又證稱：就被告將應
    收帳款繳回公司予伊部分，伊僅有收過支票，從未收過現金
    等語（見本院卷第67頁反面），而證人即告訴人林昱萱則證
    稱：被告向客戶收取現金款項繳回公司時，伊並未再讓被告
    簽收任何單據或證明文件，僅會在帳冊上記載「收現」字樣
    等語明確（見本院卷第71頁），然依卷附告訴人所提出之帳
    冊所觀之，關於起訴書附表所示被告收取之帳款，編號1 部
    分係記載「弘新、收現（郭奕文拿走）」、編號4 部分係記
    載「後龍三豐、收現20,000（阿文拿）」、編號15部分係記
    載「至皇、10480 、阿文收現」、編號21部分係記載「阿文
    收現」（見偵卷第29、32、36、37頁），且證人李筱薇、林
    昱萱亦分別證稱：上開偵卷第29頁係由李筱薇註記，偵卷第
    32 、36 、37頁則由林昱萱註記等語在卷（見本院卷第68、
    69 頁 ），是前揭帳冊關於附表編號1 、4 、15、21部分，
    既已明確記載「收現」2 字，依證人林昱萱之證述顯係被告
    已將現金繳回公司，是證人林昱萱或其配偶李筱薇於該「收
    現」記載之後，又另行標註「（郭奕文拿走）」、「（阿文
    拿）」、「阿文收現」等字樣，豈非相互矛盾？自難遽為不
    利被告之認定。況關於96年4 月應收帳款之記載中（見偵卷
    第32頁），尚有「廢油、收現16,000（阿文拿）」部分，卻
    未遭告訴人於告訴狀之附表列載亦屬被告侵占之款項（見偵
    卷第3 頁），足見證人林昱萱、李筱薇上開證述，已難信實
    。
  (三)雖告訴意旨另認被告向附表編號9-14「億昇起重工程行」、
    編號7 「裕鏵機械起重工程有限公司」（下稱裕鏵公司）、
    編號15「至皇機械工程有限公司」（下稱至皇公司）、編號
    16 、17 「明昇起重工程行」及編號19「南寮漁會搬運工會
    」收取款項之過程，多與向來之交易常情不符，或屬被告擅
    自離職後自行向廠商收款云云，然查：
  1.證人李筱薇於本院審理中證稱：關於附表編號9-14之「億昇
    起重工程行」部分，其應收款項向來均係以匯款支付，當初
    過了2 、3 個月未收到款項入帳時，伊有詢問負責人周宗樹
    ，周宗樹並未表示為何該次係以現金支付被告等語（見本院
    卷第68頁反面），然證人即「億昇起重工程行」負責人周宗
    樹於本院審理中證稱：伊公司自95年間起即委請被告從事吊
    車修繕，雙方間之業務往來均係與被告接洽，伊認為「菘禾
    企業社」之負責人即為被告。被告通常係於電話或當面看過
    吊車車況後向伊報價，伊公司並未另行出具單據。又被告前
    來請款之時間不固定，一般而言，如果手頭寬裕時，被告前
    來修繕完畢後伊會立即交付款項予被告，俟累積較高額款項
    時，亦會請被告出具發票。伊公司之款項有時係以現金支付
    ，有時係以客票支付，並無一定之標準或約定。關於附表所
    列伊公司之帳款，並未有係被告特別要求以現金支付而有別
    於向來交易慣例之情形等語明確（見本院卷第140-141 頁）
    ，參酌告訴人所提出帳冊，關於「億昇起重工程行」應收帳
    款部分，確有「收現」之記載（見偵卷第29頁），足見證人
    李筱薇證稱「億昇起重工程行」向來均以匯款支付帳款，被
    告卻自行向廠商收取現金乙節，非屬事實。又證人林昱萱亦
    證稱：當初「億昇起重工程行」之帳款未按時匯入帳戶時，
    伊有向負責人周宗樹詢問，對方表示手頭比較緊，但會慢慢
    處理等語（見本院卷第69頁反面），益見「億昇起重工程行
    」確曾因周轉問題而有帳款拖欠支付之情形，是被告收取款
    項之時間必然隨之延遲，從而告訴人是否因而紊亂被告繳回
    款項之情事，甚或漏未於帳冊上列載收款情事，顯非無疑。
    至告訴人提出其與周宗樹間之電話錄音譯文1 紙（見本院卷
    第174-175 頁），認證人周宗樹於本院審理中所稱除被告外
    ，伊並未與其他「菘禾企業社」人員就本案之爭議款項有何
    聯繫乙節（見本院卷141 頁正、反面）顯屬不實云云，然告
    訴意旨自陳該通話係告訴人於被告97年8 月間離職後與證人
    周宗樹聯絡（見本院卷第175 頁），然證人周宗樹於本院審
    理中作證時間（即100 年2 月23日），距離被告本案被訴有
    關侵占「億昇起重工程行」款項乃至被告離職之時間（即95
    年12月至97年8 月），相隔已達2 年餘，期間非短；參酌該
    譯文內容尚有告訴人與周宗樹閒話家常而與本案無關之部分
    （見本院卷第174 頁），而證人周宗樹既已將各筆款項先後
    交付被告並無任何積欠情事，其主觀上未特別在意或未嚴正
    看待告訴人事後向其詢問款項之事，以致事後對於雙方曾有
    聯繫之記憶模糊，亦屬合理，尚難徒憑此節即認證人周宗樹
    所述全無可採。
  2.證人林昱萱於本院審理中固證稱：裕鏵公司不論金額大小，
    向來均按月以支票付款，嗣伊發現96年10月之帳款遺漏，遂
    前往該公司查證，經該公司會計小姐向伊表示該筆款項係被
    告要求以現金付款，並將經被告簽收之帳冊資料出示予伊閱
    覽，伊始知有此情事等語（見本院卷第69頁反面，告訴書狀
    意旨亦同，見本院卷第25-26 頁），固有告訴人影印自裕鏵
    公司之帳冊資料1 紙附卷可參（見偵卷第64頁），然證人即
    附表編號7 之裕鏵公司負責人陳裕富於本院審理中證稱：伊
    公司平日係委託被告從事重機油壓之修繕，嗣由發票上所顯
    示之名稱，伊始知悉被告所屬之行號為「菘禾企業社」。而
    「菘禾企業社」係按月以發票請款，伊公司原則上係以支票
    付款。關於本案起訴書附表編號7 之帳款，經檢視伊公司之
    帳冊資料所載（即偵卷第64頁），係伊公司原先於96年10月
    3 日係開立票號PC0000 000、付款人為華南銀行頭份分行、
    發票日為96年11月5 日、票面金額為54929 元之支票供支付
    帳款，並已交付被告收執。嗣因被告表示公司需要支用現金
    ，故該筆款項於10月5 日改為支付現金55,000元，被告則於
    96年10月7 日將原收執之支票繳回伊公司。雙方平時之往來
    即有類此被告前來表示不方便收支票或需現金購買材料，而
    伊公司乃以現金支付價款之情形等語明確（見本院卷第144
    頁），足認被告向鈺鏵公司公司收取現金之舉，尚非異常之
    交易模式。又依告訴人所提出之帳冊原本資料所示（外放於
    本院公文封內之小本帳冊），其指訴附表編號7 被告收取裕
    鏵公司55,000元部分，實係列載於96年8 月之應收帳款內，
    記載為「裕鏵、66929 、奕文收55,000（餘扣腳）」，顯然
    告訴人對於該部分帳面金額與實際收得之現金，兩者間數額
    之出入早已知悉，始有將餘款扣除未列入欠繳帳目中之情事
    ，是證人林昱萱證稱伊係向鈺鏵公司會計小姐查證後始知被
    告擅自收取現金且未繳回公司乙節，即難採信。
  3.告訴意旨以書狀陳稱：附表編號15部分，係因「至皇公司」
    人員於97年底前來公司要求開立發票，始知悉有被告於離職
    後擅自收款情事云云（見本院卷第26頁），然證人即「至皇
    公司」負責與被告接洽業務之林宏仁於本院審理中證稱：伊
    曾前往新竹工廠將現金交予被告後，由在庭之告訴人林昱萱
    將發票交予伊等語明確（本院卷第153 頁反面），復遍閱告
    訴人所提出95年至97年間「菘禾企業社」帳冊原本（置於本
    院證物袋），除97年8 月所列附表編號15之該筆帳款外（影
    本見偵卷第36頁），其餘帳冊內容並未列載「至皇公司」之
    其他交易紀錄，是證人林宏仁當無將交易情節相互混淆之虞
    ，則告訴人所指過程，即與證人林宏仁上開證詞不符，參酌
    被告係在告訴人林昱宏見聞之情況下，當場收取由林宏仁交
    付之現金，事後竟能擅自將款項占為己有，已難想像，而告
    訴人林昱宏倘未確實收現，又豈有當場開立發票交予客戶林
    宏仁之理？至證人即告訴人林昱萱胞兄林昱宏於本院審理中
    證稱伊曾在「菘禾企業社」之營業處所（指臺中部分）見過
    有廠商來請求開立發票，伊有看見李筱薇與該廠商在對帳，
    然不清楚該廠商之名稱，亦不瞭解「菘禾企業社」與廠商間
    之帳務糾紛為何等情（見本院卷第145 頁反面-146頁），自
    尚難認證人林昱宏所指與「至皇公司」之帳款有關，要無從
    為不利被告之認定。
  4.另證人林昱萱於本院審理中雖證稱：附表編號16部分，係因
    公司收到此部分帳款之發票漏蓋統一發票章而遭寄送退回，
    伊撥打電話給「明昇起重工程行」，由某位女性接聽，對方
    表示款項業經付清，伊隨即允諾將補蓋發票章後將發票寄回
    ，通話後伊旋即將發票補蓋章後寄出。嗣後伊詢問被告收款
    情形，被告表示款項已收，然未交代流向，伊遂再詢問「明
    昇起重工程行」人員王文德，王文德亦強調已付清款項等語
    （見本院卷第151 頁反面），然證人即「明昇起重工程行」
    負責人賴秀惠於本院審理中證稱：伊公司係請被告修理吊車
    ，發票係於被告前來請款時交付伊配偶王文德，王文德再交
    付予伊收執，伊再交由會計師事務所辦理營業稅申報業務，
    伊從未特別注意發票所載公司行號名稱為何，亦未接獲會計
    師事務所人員表示有被告交付之發票漏蓋章要求補蓋者，亦
    無印象有「菘禾企業社」之人來電詢問款項支付情形等語（
    見本院卷第149 頁），而證人王文德（賴秀惠配偶）亦證稱
    ：伊不記得有接獲「菘禾企業社」之人打電話詢問款項支付
    之情形等語（見本院卷第150 頁），要與證人林昱萱所述不
    符，況依上開證人所述可知，被告係持告訴人所開出「菘禾
    企業社」之發票始向「明昇起重工程行」請款，足見告訴人
    對於被告前往收款之事早有掌握，其指稱因發票早退回始知
    被告已收取款項云云，顯與常情有違。再關於附表編號17部
    分，業據被告供稱：伊收取附表編號17款項後，即自行書立
    估價單載明「以（應係『已』之誤載）付清」字樣，連同現
    金一併交予告訴人等語明確（見本院卷第150 頁反面），並
    有該估價單附卷可參（見偵卷第87頁），又該估價單係由告
    訴人於偵查中提出作為證據使用（見偵卷第86頁），顯係自
    始即在告訴人執持占有中。復參酌告訴人所提出帳冊原本，
    其中關於97年2 月部分之應收帳款明細中，並無此筆款項之
    登錄，則被告並非至愚，倘其確有侵占該筆款項之意，大可
    不動聲色，默密為之，反觀其竟將自行書立之估價單主動交
    付告訴人，大方表明已向「明昇起重工程行」收得款項，未
    有任何避諱隱瞞之意，則告訴人又豈有容任被告擅自收執該
    筆款項之理？是告訴人上開指訴，委無可採。
  5.證人林昱萱於本院審理中再證稱：附表編號19部分，伊曾撥
    打電話詢問何時可前往工會收款，據該會計小姐覆稱於25日
    可請款，詎伊於25日前往收款時，該會計小姐表示款項業由
    被告收取等語（見本院卷第69頁反面），然證人即新竹碼頭
    散裝貨運搬運工會之會計陳真於本院審理中證稱：伊自96
    年3 月起至100 年2 月止，係擔任該工會之會計，關於工會
    之吊桿維修係委由「菘禾企業社」處理。通常係由維修部門
    之人員與「菘禾企業社」聯繫修繕事宜，帳款則由「菘禾企
    業社」以電話通知明細後，以月結之方式支付現金。就伊接
    洽所及，曾由李筱薇前來收款，另伊亦曾將款項交予維修部
    門之人員轉交「菘禾企業社」另1 位負責人，伊事後察看簽
    收之姓名即為被告，平時上開兩種付款方式均有，並無頻率
    高低之別，而就伊任職期間，並無「菘禾企業社」之人員事
    後前來工會請款，伊再翻閱簽收單予對方察看表示已付款之
    情形，伊僅有於99年間接過林昱萱來電稱請求伊可以到庭作
    證等語明確（見本院卷第193 頁反面-196頁），是證人林昱
    萱所述情節，顯非事實，況「菘禾企業社」之配偶李筱薇平
    時既有親自收取上開工會帳款之情形，關於「菘禾企業社」
    與該工會間之款項收訖與否，亦無可能任由被告隻手遮天之
    理，是證人即告訴人林昱萱此部分指證，要無實據。
  (四)復觀諸告訴意旨所臚列被告侵占「億昇起重工程行」之應收
    帳款部分，期間自95年7 月至97年8 月，歷時非短（其中附
    表編號9 至14關於「億昇起重工程行」部分，係自95年12月
    起至97年6 月，前後期間更長達1 年半），告訴人既以按月
    作帳之方式管理帳務，對此竟毫無警覺，亦未改以自行收款
    或先收款再補發票等舉動防弊，猶任令被告持續與廠商接洽
    、收款一如以往，顯違常情。再依告訴人提出之帳冊以觀，
    告訴人所指訴被告涉嫌侵占之應收帳款，大多均為當月之單
    筆款項，然同月其餘帳款不乏有被告收取繳回公司而由告訴
    人或其配偶載為「收現」且亦未列入侵占明細者（見偵卷第
    29頁「有和營造」、30頁「建旺」、32頁「嘉都」、33 頁
    「勝億」等），則告訴人或其配偶是否有向被告收款後未及
    載明於帳冊之情形，非無可疑。況證人林昱萱證稱：被告於
    97年8 月間，將公司車輛撞壞後要求購買新車使用，伊認被
    告駕駛貨車即可，被告即翻臉擅自離職等語（見偵卷第10頁
    ），足見被告離職之原因乃係與告訴人另生嫌隙，亦非因不
    堪告訴人揭發其侵占犯行後情虛走避，反觀告訴人竟遲至98
    年4 月「菘禾企業社」歇業後，始行提出本案告訴，要非合
    理。
六、綜上所述，本案除證人即告訴人林昱萱及其配偶李筱薇之證
    述外，並無其他補強證據足以證明被告確有侵占業務所持有
    帳款之情事，又其2 人上開證詞或與事實不符或有違常情均
    如前述，此外，本院復查無其他積極證據，足以證明被告涉
    有上開犯行，自不得徒憑告訴人上開顯有瑕疵之證述，遽論
    被告有業務侵占犯行，其犯罪自屬不能證明，參諸前開規定
    與判例意旨，應由本院諭知無罪之判決。
據上論斷，應依刑事訴訟法第301 條第1 項，判決如主文。
本案經檢察官林秀菊到庭執行職務。
中    華    民    國  100     年    3     月    30    日
                  刑事第九庭    審判長法  官  林靜芬
                                      法  官  楊文廣
                                      法  官  劉敏芳
以上正本證明與原本無異。
如不服本判決應於收受判決後10日內向本院提出上訴書狀，並應
敘述具體理由；其未敘述上訴理由者，應於上訴期間屆滿後20日
內向本院補提理由書（均須按他造當事人之人數附繕本）「切勿
逕送上級法院」。
告訴人或被害人對於判決如有不服具備理由請求檢察官上訴者，
其上訴期間之計算係以檢察官收受判決正本之日期為準。
                                     書記官   陳錫威
中    華    民    國    100    年    3    月    30    日
附表：
 ┌──┬──────┬────────┬─────────┐
 │編號│時間        │往來廠商名稱    │金額（新臺幣）    │
 ├──┼──────┼────────┼─────────┤
 │ 1  │95年7月     │弘新起重工程行  │     2,100元      │
 ├──┼──────┼────────┼─────────┤
 │ 2  │95年8月     │迦亞有限公司    │    10,000元      │
 │    │            │（改名「上好」）│                  │
 ├──┼──────┼────────┼─────────┤
 │ 3  │95年9月     │勝峰            │     5,000元      │
 ├──┼──────┼────────┼─────────┤
 │ 4  │96年4月     │後龍三豐        │    20,000元      │
 ├──┼──────┼────────┼─────────┤
 │ 5  │96年7月     │嘉都企業社      │    21,368元      │
 ├──┼──────┼────────┼─────────┤
 │ 6  │96年8月     │榮厚起重工程行  │     4,095元      │
 ├──┼──────┼────────┼─────────┤
 │ 7  │96年10月5日 │裕鏵機械起重工程│    55,000元      │
 │    │            │有限公司        │                  │
 ├──┼──────┼────────┼─────────┤
 │ 8  │96年9月     │日安            │    24,885元      │
 ├──┼──────┼────────┼─────────┤
 │ 9  │95年12月    │億昇起重工程行  │     8,610元      │
 ├──┼──────┼────────┼─────────┤
 │ 10 │96年6月     │同上            │    12,212元      │
 ├──┼──────┼────────┼─────────┤
 │ 11 │96年10月    │同上            │     6,300元      │
 ├──┼──────┼────────┼─────────┤
 │ 12 │96年11月    │同上            │    12,815元      │
 ├──┼──────┼────────┼─────────┤
 │ 13 │97年1月     │同上            │    62,475元      │
 ├──┼──────┼────────┼─────────┤
 │ 14 │97年6月     │同上            │    12,915元      │
 ├──┼──────┼────────┼─────────┤
 │ 15 │97年8月     │至皇機械工程有限│    11,004元      │
 │    │            │公司            │                  │
 ├──┼──────┼────────┼─────────┤
 │ 16 │97年4月     │明昇起重工程行  │    16,485元      │
 ├──┼──────┼────────┼─────────┤
 │ 17 │97年2月     │明昇起重工程行  │     2,500元      │
 ├──┼──────┼────────┼─────────┤
 │ 18 │96年8月     │嘉都企業社      │    10,000元      │
 ├──┼──────┼────────┼─────────┤
 │ 19 │96年11月    │南寮漁會搬運工會│    25,000元      │
 ├──┼──────┼────────┼─────────┤
 │ 20 │96年11月    │凱傑機械有限公司│    40,000元      │
 ├──┼──────┼────────┼─────────┤
 │ 21 │97年4月18日 │立勤起重工程有限│    23,100元      │
 │    │            │公司            │                  │
 ├──┴──────┴────────┼─────────┤
 │          合計金額                  │   385,864元      │
 └──────────────────┴─────────┘